臺灣高等法院臺中分院刑事判決　　　　　民國九十三年度上易字第七六四號
　　上　訴　人
　　即 自 訴人　甲○○○工業股份有限公司
　　代　表　人　陳傑民
　　被　　　告　乙○○原名蔡.
右上訴人因被告詐欺案件，不服臺灣臺中地方法院中華民國九十三年五月十九日第一
審判決（民國九十三年度自字第十九號），提起上訴，本院判決如左：
　　主      文
上訴駁回。
　　理      由
一、上訴人即自訴人在原審自訴意旨略以：被告乙○○（原名蔡炳坤）為坤成飾品有
    限公司（在大陸）及正貿投資有限公司（在香港）負責人，因生產需要，向自訴
    人訂購不飽和樹脂原料，雙方往來一段時間，被告乙○○均先用電話向自訴人公
    司業務員訂出貨數量，自訴人公司業務員再將數量告知公司，自訴人公司再把乙
    ○○所需之貨物運送到大陸。詎被告乙○○利用自訴人對其之信任，於民國（下
    同）九十一年三月至六月間，陸續向自訴人訂購貨物，貨款合計新台幣（下同）
    六百八十九萬零四百元，簽發九十一年八月三十一日、九月三十日、十月三十一
    日、九十二年三月三十日及七月三十一日之付款人為上海香港匯豐銀行有限公司
    之支票五紙，自訴人依約交付貨物後，屆期提示上開貨款支票，竟遭退票。自訴
    人再三與被告聯繫請其付款，被告均予以拖延。嗣經自訴人查訪結果，發現被告
    在九十一年二、三月間曾為其長女蔡惠雯在臺北縣新店市○○路○段一九九號十
    一樓購置房地，又跳票前即九十一年四、五月間，即將其戶籍地之戶長變更為其
    配偶蔡賴金京，顯係意圖避免債權人查討該戶內之動產。自訴人曾請自訴人公司
    員工童富枝親自前往被告在大陸之工廠瞭解情形，被告竟避不見面，童富枝詢問
    被告公司職員得知被告在大陸之工廠一直維持正常營運，且被告之往來廠商也表
    示被告仍陸續自其下游廠商收取金額高低不等之貨款，足證被告之經營狀況在買
    賣及應付款期日尚稱良好，則被告有能力付款，卻拒付本件貨款即無正當理由，
    因認被告乙○○涉犯刑法第三百三十九條第一項之詐欺罪嫌云云。
二、按犯罪事實應依證據認定之，無證據不得認定犯罪事實，刑事訴訟法第一百五十
    四條第二項定有明文。次按告訴人之告訴，係以使被告受刑事訴追為目的，是其
    陳述是否與事實相符，仍應調查其他證據以資審認；又認定不利於被告之事實，
    須依積極證據，苟積極證據不足為不利於被告事實之認定時，即應為有利於被告
    之認定，更不必有何有利之證據（參見最高法院五十二年度臺上字第一三○○號
    、三十年度上字第八一六號判例）。上開原則，於自訴案件，亦有其適用。
三、查自訴人認被告涉有上述犯行，係以：(一)自訴人曾請自訴人公司員工童富枝親自
    前往被告在大陸之工廠瞭解情形，被告竟避不見面，童富枝詢問被告公司職員得
    知被告在大陸之工廠一直維持正常營運，且被告之下游廠商大陸方正公司也表示
    被告仍陸續自該公司收取貨款計九百萬元以上，有大陸方正公司傳真予自訴人公
    司之付款明細影本可證，足認被告之經營狀況在買賣及應付款期日尚稱良好，則
    被告有能力付款，卻拒付本件貨款即無正當理由。(二)經自訴人查訪結果，發現被
    告在九十一年二、三月間曾為其長女蔡惠雯在臺北縣新店市○○路○段一九九號
    十一樓購置房地，有土地及建物登記謄本可證，而被告一家人原住臺北市○○區
    ○○路一段一○三巷二之一號五樓，該屋雖登記為其妹蔡麗玲所有，惟多年來均
    為被告一家人所居住，顯係被告所有而信託登記於蔡麗玲名下，該屋於九十年十
    二月十一日出售予世新大學，被告顯係以出售該屋所得價款轉付購置新屋之費用
    ，顯然有資力清償積欠自訴人之債務。(三)跳票前即九十一年四、五月間，即將其
    戶籍地之戶長變更為其配偶蔡賴金京，有戶籍謄本可證，顯係意圖避免債權人查
    封該戶內之動產。(四)此外並有被告所交付之貨款支票及退票理由單影本五紙在卷
    可稽等，為其論據。
四、訊據被告乙○○對於向自訴人公司訂貨，以及嗣後貨款支票退票等事實坦白承認
    ，惟堅詞否認有何詐欺犯行，辯稱(一)伊從八十七年間就在大陸開設坤成飾品廠，
    在香港開設正貿投資有限公司，二家伊均是實際負責人，但是大陸那邊請大陸人
    蔡運明掛名當負責人，是做外銷手工藝品。伊自設廠當年年底起，即向自訴人公
    司訂購樹脂原料，每年來往的金額有二千萬元左右，每月結算，伊一向都開三個
    月以後的支票，剛開始二、三年伊經營得還不錯，因為競爭少，所以以前伊都沒
    有欠款，現在因為競爭人多，價錢壓低，原料漲價，而且全球經濟不景氣，經營
    困難，才還不出來，並不是有意要詐騙自訴人。自方正公司取得九百多萬元是坤
    成飾品廠經營八個多月的錢，是陸續拿到的，要付工資及廠房費用，因為原料漲
    價，沒有結餘，無法以此筆款項清償自訴人。目前臺灣的工廠已經結束，大陸的
    也關閉。(二)伊長女蔡惠雯自高中畢業後，即開始工作，臺北縣新店市○○路○段
    一九九號十一樓之房地，係由其自行籌措自備款，再向銀行貸款四百萬元而購得
    ，伊並沒有拿錢資助她，她姑姑（伊妹妹蔡麗玲）有沒有資助她伊不曉得。(三)自
    訴人說伊變更戶長，其實伊家早在八十五年七月十九日就已經變更戶長為伊太太
    蔡賴金京各等語。經查：
（一）被告所稱與自訴人公司已往來多年一節，有被告提出之自訴人公司八十八年十
      月、十一月、八十九年十二月間所製作之收款單影本五紙、自訴人公司於九十
      年四月二十日起，至九十一年三月十四日止將被告溢付之剩餘貨款以匯款方式
      返還被告之匯款收據影本十紙附卷可稽，且證人即自訴人公司職員童富枝於原
      審法院證稱：伊進自訴人公司已二年多，當時被告已與伊公司有往來等語，則
      被告此項辯解堪信為屬實。自難遽認其於購貨之際，即已蓄意行詐。
（二）近二、三年間全球經濟不景氣，原物料高漲，世界各已開發國家均競相前往大
      陸設廠等情，為本院職務上已知之事實。而被告在大陸之工廠員工有二、三百
      人，亦據證人童富枝證述在卷。另以自訴人提出之方正公司付款明細表影本觀
      之，方正公司確係陸續付款而非一次付清，被告辯稱競爭變多，價錢壓低，原
      料漲價，且全球經濟不景氣，經營困難，自方正公司陸續取得之代工款要支付
      八個多月之工資及廠房費用，以致無法清償自訴人公司等語，堪予採信。
（三）被告早在八十五年七月十九日即已經變更戶長為其配偶蔡賴金京，有被告提出
      之戶籍謄本一件為證，應屬有據。
（四）被告之長女蔡惠雯於九十一年二、三月間在台北縣新台市○○路○段一九九號
      十一樓購置房地事，固有自訴人提出之土地及建物登記謄本可證，惟該屋設定
      有四百八十萬元之最高限額抵押權一節，亦在同一建物登記謄本上記載甚明。
      而證人即被告之女蔡惠雯於原審證稱：伊八十四年間自莊敬高職畢業，做過多
      項工作，現在月薪約三、四萬元，房子自備款三百萬元部分伊出一百五十萬元
      、妹妹出五十萬元，姑姑蔡麗玲資助五、六十萬元，其餘向朋友羅燕齡借，貸
      款部分每月要付二萬四千元至二萬五千元左右，伊與妹妹平均分擔，爸爸（被
      告）都在大陸，未資助伊等，無從認定係被告出資；證人即被告之妹妹蔡麗玲
      於同審證稱：十幾年前伊有買一間房子在景美，自備款一百多萬元，貸款也是
      一百多萬元，忘記實際金額，伊買了沒有住，借給哥哥（即被告）家人住：：
      ：後來把木柵的房子賣了，借款給蔡惠雯五十萬元買房子，其餘用於清償自己
      之會錢債務等語，雖證人蔡麗玲對於賣給何人、賣多少錢、清償多少債務等情
      支吾其詞，答稱：要問哥哥及先生等語，然此僅足以令人懷疑售屋過程中，證
      人蔡麗玲未親自參與，反而被告較為了解，尚不足以證明十餘年前該屋即係被
      告乙○○出資購買，而信託登記於蔡麗玲名下。退萬步言之，縱令認為該屋係
      被告乙○○出資購買，信託登記於蔡麗玲名下，又於九十年十二月十一日出售
      予世新大學，復以出售該屋所得款項轉作購買新屋之自備款，惟食衣住行均為
      人之基本需求，蔡惠雯名下之台北縣新店市○○路○段一九九號十一樓新屋，
      面積依建物謄本所載為一○○．九四平方公尺，約合三三．八六七九坪，需供
      被告一家五口居住（被告夫妻及子女三人），並非寬敞或奢侈；且購買該屋之
      時間為九十一年二月十八日，而於同年三月十八日完成過戶登記，建物謄本亦
      記載甚明，彼時被告向自訴人公司所訂購之原料貨款，均尚能如期支付，被告
      係自九十一年九月二十四日開始退票（支票發票日係九十一年八月三十一日，
      係為清償九十一年五月份之貨款），此於自訴人提出之訂貨明細表、支票及退
      票理由單影本等記載甚明，則縱認被告曾於九十一年二、三月贊助長女蔡惠雯
      在臺北縣新店市○○路○段一九九號十一樓購置房屋，仍不足以推論被告向自
      訴人訂貨時具有何等不法所有之意圖。
五、綜上所述，被告所辯堪予採信。此外復查無其他積極證據足證被告有何被訴之詐
    欺犯行，揆諸前揭法條及判例意旨，即應為有利於被告之認定，所為要屬犯罪不
    能證明，原判決為無罪之諭知，核無不合，上訴意旨仍執前詞，指摘原判決不當
    ，非有理由，應予駁回。
六、據上論斷，應依刑事訴訟法第三百六十八條，判決如主文。
中      華      民      國　    九十三     年     八      月    十八　　日
　　　　　　　　　　　　　　　　臺灣高等法院臺中分院刑事第六庭
　　　　　　　　　　　　　　　　　　　審判長法　官　李  文  雄
　　　　　　　　　　　　　　　　　　　　　　法　官  陳  秀  
　　　　　　　　　　　　　　　　　　　　　　法  官　陳　嘉　雄
右正本證明與原本無異。
不得上訴。
　　　　　　　　　　　　　　　　　　　　　　書記官  陳  信  和
中      華      民      國　    九十三     年     八      月    十九　　日
                                                                        Ｒ
